# Datensätze einlesen und schreiben

Datensätze können verschiedene Formate haben.
Das Dateiformat erkennt man an der Datei-Endung (z.B. `.xlsx` für Exceldateien).
Je nach Format müssen Datensätze unterschiedlich eingelesen werden.
Bevor mit dem Einlesen begonnen wird, ist es daher immer wichtig zu wissen, in welchem Format der Datensatz geschrieben ist.

Es gibt zwei Vorgehensweisen zum Einlesen von Datensätzen: im GUI oder mit Code.

## Einlesen mit dem GUI

Im rechten oberen Quadranten unter dem Reiter `Environment` findet sich die Fläche `Import Datset`.
Hier muss ausgewählt werden, welches Dateiformat der Datensatz hat.
Danach können weitere Einstellungen vorgenommen werden, wie z.B.
- soll die oberste Zeile als _Variablennamen_ erkannt werden?
- welche Trennzeichen (_separators_ oder _delimiters_) sollen verwendet werden (z.B. `,`)
etc. 

Dieses Vorgehen hat drei Vorteile:

- Die Funktion zum Einlesen muss nicht bekannt sein, _RStudio_ übernimmt das.
- Eine Direktansicht zeigt, wie der Datensatz mit den vorgenommenen Einstellungen aussehen würde.
- _RStudio_ gibt zum Schluss automatisch Code aus, welcher verwendet wurde. Dieser kann für zukünftiges Einlesen dieses Datensatzes verwendet werden.

## Einlesen mit Code

Das Einlesen eines Datensatzes mit Code eignet sich vor allem für das Automatisieren des Vorgangs. 
Mit Code muss nicht jedesmal im GUI angeklickt werden wie der Datensatz eingelesen werden soll, sondern wird automatisch immer gleich und mit wenig Aufwand geladen.

### Einlesen eines `.csv`-Files

```{r}
#| eval: false
# Einlesen eines .csv-Files
data_csv <- read.csv("data/nameoftheCSVfile.csv")
```

Weitere Einstellungen:

- `header = FALSE`: die oberste Zeile wird nicht als Variablennamen eingelesen (Standardeinstellung `header = TRUE`)
- `sep = ";"`: ein Semikolon wird als Zellentrennungszeichen angenommen (Standardeinstellung `sep = ","`)

### Einlesen eines `.xlsx`-Files

```{r}
#| eval: false
# Einlesen eines .xlsx-Files
library(readxl)
data_xlsx <- read_xlsx("data/nameoftheEXCELfile.xlsx")
```

Weitere Einstellungen:

- `col_names = FALSE`: die oberste Zeile wird nicht als Variablennamen eingelesen (Standardeinstellung `col_names = TRUE`)

### Funktionen zum Einlesen von Datensätzen

| Dateiformat     | Import Dataset (GUI)         | Code (Funktion)                  | Code (Argumente)           | Code-Beispiel                                |
|-----------------|------------------------------|----------------------------------|----------------------------|----------------------------------------------|
| `.csv`          | From text                    | `read.csv()`                     | file, (header), (sep), ... | `read.csv(file = "data/datafile.csv")`  |
| `.xlsx`  | From Excel                   | `readxl::read_xlsx()` | path, (sheet), (col_names), ...     | `readxl::read_xlsx(path = "data/datafile.xlsx")`|
| `.sav`   | From SPSS                    | `haven::read_sav()`    | file, ...                  | `haven::read_sav(file = "data/datafile.sav")`  |
| `.txt`          | From text                    | `read.delim()`                   | file, (delim), (col_names) | `read_delim(file = "data/datafile.txt")`|
| `.sas7bdat`     | From SAS                     | ...                              |                            |                                              |
| `.dta`          | From Stata                   | ...                              |                            |                                              |

: Einlesen von Datensätzen {.hover}



:::{.callout-caution appearance="default" title="Einlesen eines Datensatzes"}

1. Öffnen Sie Ihr _RProjekt_ `introduction_to_r` auf Ihrem Computer und öffnen Sie Ihr _RNotebook_ `intro_datawangling`. Falls Sie kein _RProjekt_ und _RNotebook_ mit diesem Namen haben, folgen Sie den Anweisungen im [Kapitel: Basics R und RStudio](https://psylu.github.io/statistik2-fs25/r/rrstudio.html).

2. Laden Sie den Datensatz herunter und speichern Sie ihn im `data`-Ordner Ihres _RProjekts_.
  
    - [`readingskills.csv`](../data/readingskills.csv) ^[Der Datensatz ist Teil des Packages [{betareg}](https://vincentarelbundock.github.io/Rdatasets/doc/betareg/ReadingSkills.html). Quelle: Smithson M, Verkuilen J (2006). A Better Lemon Squeezer? Maximum-Likelihood Regression with Beta-Distributed Dependent Variables. Psychological Methods, 11(7), 54–71.]
  
3. Lesen Sie den Datensatz ein über `Import Dataset` oder mit `read.csv()`.

4. Checken Sie, ob das Einlesen einwandfrei geklappt hat, indem Sie den Datensatz unter `Environment` anwählen oder mit dem untenstehenden Code:


```{r}
#| eval: false
library(tidyverse)
glimpse(___)
```

:::


## Datensätze speichern: `write.csv()`

Mit der Funktion `write.csv()` kann eine neue Datei geschrieben werden.
Hierzu braucht die Funktion den Datensatz sowie den Namen und Pfad der neuen Datei.
Das Argument `row.names = FALSE` verhindert, dass eine Spalte Zeilennummern eingefügt wird.

```{r}
#| eval: false
write.csv(d, file = "data/neuerdatensatz.csv", row.names = FALSE)

```




