# Überblick {.unnumbered}

Diese Website enthält ein Online-Skript begleitend zur Vorlesung __Statistik 2 (FS 2025)__ des Bachelorstudiums Psychologie (VPF) an der Universität Luzern.

<br>

__Inhalt:__

- __Einführung in _R_ und _RStudio___: Starterinfo für die Installation, das Setup und das Programmieren mit _R_.
- __Datenverarbeitung__: Einlesen, Transformieren und Zusammenfassen von Datensätzen
- __Datenvisualisierung__: Visualisieren von Datensätzen
- __Datenanalyse__: Anwendung von Analyseverfahren (Statistik 1 und 2)
- __Übungen__

<br>


__Zu Beginn einige wichtige Informationen zum Arbeiten mit der Website:__

- Die Website wird während des Semesters mit neuen Informationen aktualisiert.
In der Vorlesung wird jeweils auf die relevanten Kapitel dieses Skripts verwiesen. 

- Die Übungen sind auf der Website zu finden und werden in den Übungsgruppen bearbeitet. 
Mehr Informationen zu den Übungen finden Sie unter [Übungen](uebungen/uebungen.html).

- Da dieses Skript neu erstellt wurde, schätzen wir Ihr Feedback besonders. 
Bei Fehlern oder Unklarheiten im Skript dürfen Sie sich gerne per Mail oder OLAT Forum bei den Dozentinnen melden. 
Gerne teilen wir [hier](thanks.html) Ihren Namen als Danke und Anerkennung für Ihren Beitrag zu diesem Skript.
(Bitte geben Sie uns per Mail/Forumbeitrag kurz Ihre schriftliche Einwilligung, z.B. mit _Credit: ok_.
Wir teilen _keine_ Namen ohne ausdrückliche Einwilligung!)

<br>

__Textbausteine dieser Website__

Um das Arbeiten mit dem Skript zu erleichten, enthält dieses verschiedene Bausteine, die unterschiedliche Funktionen haben:

**Text**

Dies ist ein Text inkl. mathematischer Formulierungen: $\alpha = 5$. 

**Code**

Code ist Text, welcher in _R_ ausgeführt werden kann. Wenn ein `#`-Zeichen davor steht, ist der Text "auskommentiert", das bedeutet, dass _R_ ihn nicht liest/ausführt. 

```{r}
#| eval: false
# Dies ist ein Kommentar, also auskommentierter Text. Er wird nicht ausgeführt.
# Unten eine Zeile Code (ausführbarer Text):
alpha = 5
```


**Info-Blöcke**

Info-Blöcke beinhalten Informationen, Aufgaben oder Lösungen.


::: {.callout-note appearance="default" title="Informationen"}
Hier finden Sie (weiterführende) Informationen zu den Inhalten.
:::

::: {.callout-caution appearance="default" title="Hands-on"}
Hier finden Sie Hands-on Aufgaben um das Gelernte anzuwenden.
:::

::: {.callout-tip appearance="default" title="Lösungen oder Tipps" collapse=true}
Hier finden Sie Lösungen zu den Aufgaben oder Tipps zum Vorgehen.
:::


**WebR-Konsolen**

In den WebR-Blöcken können Sie direkt in Ihrem Browser Code eingeben und ausführen.
Sie können den Code aus diesen Blöcken in _R_ ebenfalls ausführen.


::: {.panel-tabset}
## {{< fa code >}}&emsp;Konsole
Geben Sie in die Konsole verschiedene mathematische Operationen ein:

- $1+1+1$

- $1000/10^2$

- $\sqrt{144}$

- $\sin60$

```{webr-r}

```


## {{< fa regular helicopter >}}&emsp;Tipp

| Operator | Operation | Beispiel |
|---------|:-----|------:|
| `+`     | Addition   |    `1+1` |
| `-`     | Subtraktion  |   `1-1` |
| `*`     | Multiplikation    | `1*1` |
| `/`     | Division   |  `1/1` |
| `sqrt()`  | Wurzel   |  `sqrt(1)` |
| `sin()`    | Sinusfunktion   |  `sin(1)` |

: Mathematische Operatoren in R {.hover}

## {{< fa check >}}&emsp;Lösung

```{r}
1+1+1
1000/(10^2)
sqrt(144)
sin(60)
```

:::


## Weiteres

Tasten werden wie folgt beschrieben: Drücken Sie {{< kbd Ctrl-C >}} um ausgewählten Code zu kopieren und {{< kbd Ctrl-V >}} um ihn wieder einzufügen.