# Übung 6 {.unnumbered #sec-uebung-06}

```{r}
#| include: false
# Set working directory of R
knitr::opts_knit$set(root.dir = '../')
```

::: {.callout-note appearance="default" title="Lernziele dieser Übung"}
Nach der heutigen Übung können Sie:

- _R_ und _RStudio_ zur Analyse von Daten verwenden

- einfaktorielle Varianzanalysen ohne Messwiederholung in _R_ durchführen
    - Hypothesen zum Vergleich von mehr als zwei Stichprobenmittelwerten von unabhängigen Gruppen durchführen
    - Voraussetzungen überprüfen
    - Test berechnen 
    - Resultate interpretieren
    - Post-hoc Paarvergleiche und Kontrastanalysen berechnen

Diese Übung ist eine Weiterführung von [Übung 5](uebung-05.qmd). Absolvieren Sie zuerst Übung 5, bevor Sie hier weiterarbeiten. 

:::


:::{.callout-note appearance="default" title="Voraussetzungen"}

1. Packages {tidyverse}, {afex}, {emmeans}, {beeswarm}, {effectsize} sind installiert.

2. Projekt und Datensatz aus Übung 5 wurden heruntergeladen.

3. Übung 5 wurde gelöst.

:::

<br>

## Aufgabe 6.0: Projektumgebung erstellen 

_Falls obige Anforderungen noch nicht erfüllt:_ 

- Laden Sie den Projektordner herunter und __entzippen__ Sie den Ordner.^[Für das Entzippen mit _Windows_ machen Sie einen Rechtsklick auf den Ordner mit dem Reissverschluss und wählen Sie `Entpacken nach` und geben Sie den Ordner an, in dem Sie alle Ihre _RProject-Ordner_ speichern. Für das Entzippen mit _Mac_ speichern Sie den heruntergeladenen Ordner in den Ordner, in dem Sie alle Ihre _RProject-Ordner_ speichern und Doppelklicken Sie danach auf den Ordner. Nur entzippte Ordner können einwandfrei verwendet werden.] 

- Installieren Sie die benötigten Packages (falls noch nicht geschehen) unter `Tools` > `Install Packages...` oder in der Konsole mit

   `install.packages("afex")`
   
   `install.packages("emmeans")`
   
   `install.packages("beeswarm")`
   
   `install.packages("effectsize")`
    
__a.__ Öffnen Sie das _RProjekt_ `anova`.
  
__b.__ Erstellen Sie ein _RNotebook_ namens `uebung-06` oder arbeiten Sie bei `uebung-05` weiter.

<br>

## Aufgabe 6.1: Einstieg

__a.__ Welche Vermutungen haben Sie bei Aufgabe [__5.2.h__](uebung-05.qmd#aufgabe-5.2-einfaktorielle-varianzanalyse-ohne-messwiederholung)? Welche Mittelwerte unterscheiden sich Ihrer Einschätzung nach bedeutsam?

__b.__ Wie viele paarweise Mittelwertsvergleiche durch _t_-Tests sind im Musikexperiment grundsätzlich möglich?

__c.__ Worin besteht das Problem des multiplen Testens?

:::{.callout-tip appearance="default" title="Tipp" collapse="true"}

Bei einem Faktor mit vier Faktorstufen und einer Irrtumswahrscheinlichkeit von $\alpha=0.05$ pro Test ergibt sich folgende Berechnung für den $\alpha$-Fehler aller $s$ Paarvergleiche: 

$\alpha_{fam} = 1 - (1 - \alpha_r)^6 = 1 - 0.95^6 = 1 - 0.735 = 0.265$
::: 

## Aufgabe 6.2: Post-hoc Vergleiche

__a.__ Anova-Modell berechnen

- Lesen Sie den Datensatz `anova_music.csv` ein und konvertieren Sie die Variable `id` und `condition` zu einem Faktor (siehe [Übung 5](uebung-05.qmd#aufgabe-5.2-einfaktorielle-varianzanalyse-ohne-messwiederholung)). Schauen Sie sich den Datensatz kurz mit `glimpse()` an.

```{r, message=FALSE}
#| include: false

# tidyverse laden
library(tidyverse)

# Datensatz einlesen
d_music <- read.csv("data/anova_music.csv")

# Faktoren konvertieren
d_music <- d_music |>
  mutate(id = as.factor(id)) |>
  mutate(condition = as.factor(condition))

# Datensatz anschauen
glimpse(d_music)
```

- Berechnen Sie das Anova-Modell `m_anova1` (siehe [Übung 5](uebung-05.qmd#aufgabe-5.2-einfaktorielle-varianzanalyse-ohne-messwiederholung)). 

```{r, message=FALSE}
# afex laden
library(afex)

# Einfaktorielle Anova 
m_anova1 <- aov_4(testscore ~ condition + (1 | id), 
                data = d_music) 

# Resultate ausgeben
summary(m_anova1) 
m_anova1$Anova
```


- Erstellen Sie mit der Funktion `emmeans()` aus dem Package {emmeans} ein Objekt, z.B. `m_anova1_results`. Darin werden die "Estimated Marginal Means" gespeichert. 

```{r}
#| eval: false

# Package emmeans laden
library(emmeans)

# Resultate (estimated marginal means) speichern
m_anova1_result <- emmeans(object = ____, specs = ~ ____) # object = anova modell, ~ uv
m_anova1_result
```


```{r, message=FALSE}
#| include: false

# Package emmeans laden
library(emmeans)

# Resultate (estimated marginal means) speichern
m_anova1_result <- emmeans(object = m_anova1, specs = ~ condition) # object = anova modell, ~ uv
m_anova1_result
```

- Lassen Sie sich mit der Funktion `pairs(x = model, adjust = "none")` zuerst alle Paarvergleiche ausgeben, ohne dass eine Korrektur vorgenommen wird. Zu Übungszwecken können Sie so die korrigierten Resultate mit den unkorrigierten vergleichen.  

```{r}
#| eval: false
# Post-hoc-Test ohne Adjustierung
pairs(x = m_anova1_result, adjust = "none") 
```

__b.__ Überprüfen Sie mit dem Tukey-Test einen vollständigen Paarvergleich aller Bedingungen.

- Welche Voraussetzungen erfordert der Tukey-Test?

- Welchen Vorteil hat der Tukey-Test gegenüber der Bonferroni-Korrektur?

- Welche Prüfgrösse gibt der Tukey-Test in _R_ aus?

- Führen Sie den Post-hoc-Vergleich für alle möglichen Mittelwertspaare mit `adjust = "tukey"` durch. Wie lautet Ihre Testentscheidung? 

__c.__ Als eine weitere Möglichkeit wollen Sie a-priori (also vorher) festgelegte Hypothesen prüfen. Prüfen Sie mit der Bonferroni-Holm-Methode, welche Bedingungsmittelwerte sich signifikant unterscheiden. 

- Wie funktioniert die Bonferroni-Holm-Methode?

- Welchen Vorteil hat sie gegenüber der Bonferroni-Methode?

- Führen Sie den Post-hoc-Vergleich mit `adjust = "holm"` durch. Wie lautet Ihre Testentscheidung? Vergleichen Sie die $p$-Werte mit den unkorrigierten Werten.

- Falls ein unbalanciertes Design vorliegt, kann die Bonferroni-Holm-Methode nicht verwendet werden. Überprüfen Sie die Paarvergleiche daher zu Übungszwecken auch mit dem Scheffé-Test mit `adjust = "scheffe"`. Was fällt Ihnen auf? 


## Aufgabe 6.3: Kontrastanalysen

Schauen Sie mit der Funktion `levels()` im Datensatz nach, in welcher Reihenfolge die Stufen des Faktors `condition` geordnet sind:

```{r}
#| eval: false
levels(d_music$condition)
```
Dies ist wichtig, um nun die Kontrasthypothesen richtig zu spezifizieren. 

__a.__ Für Kontrastanalysen muss zuerst spezifiziert werden, welcher Kontrast/welche Kontraste von Interesse sind. Definieren Sie die Kontraste für folgende Alternativhypothesen und benennen Sie den Kontrast. Wichtig: Ein Kontrast in dieser Aufgabe besteht aus einer Reihe von 4 Werten, die in der Summe 0 ergeben. Beachten Sie die obige Reihenfolge der Faktorstufen.

- "Die kognitive Leistung unter Opernmusik ist höher als die durchschnittliche kognitive Leistung in den drei anderen Bedingungen."

- "Die kognitive Leistung unter Schlagermusik ist besser als unter Rockmusik."

- "Die kognitive Leistung unter Schlagermusik ist schlechter als unter Rockmusik."

__b.__ Sie wollen nun die Hypothese überprüfen, dass die Konzentrationsleistung von Personen unter dem Einfluss klassischer Instrumentalmusik (Bedingung 1) __höher__ ist als unter dem Einfluss von Opernmusik (Bedingung 2), von Rockmusik (Bedingung 3) oder von Schlagermusik (Bedingung 4).

Überprüfen Sie mit Hilfe eines Kontrasts zuerst die (ungerichtete) Hypothese, dass sich die kognitive Leistung in der Instrumentalbedingung vom Durchschnitt der kognitiven Leistung in den drei anderen Musikbedingungen unterscheidet. Da wir jedoch die gerichtete Hypothese testen wollen, müssen wir im Anschluss noch den $p$-Wert halbieren. 

```{r}
#| eval: false

# Kontrastanalyse
## H: Instrumental unterscheidet sich von anderen Bedingungen
m_anova1_contrast1 <- list("____ vs. ____" = c(__, __, __, __)) # Kontrast definieren (Summe 0!)
contrast(object = _____, method = m_anova1_contrast1) # Anovamodell (emmeans)
```


__c.__ Überprüfen Sie nun eine weitere Hypothese, die besagt, dass sich moderne Pop- und Rocksongs von anderen Musikarten wie Instrumentalmusik und Oper in ihrem Effekt auf die kognitive Leistung unterscheiden (d.h. Instrumental & Oper versus Schlager & Rock). 

__d.__ Was passiert, wenn man mehrere Kontraste mit den gleichen Daten berechnet? 


:::{.callout-tip appearance="default" title="Zusatz" collapse="true"}

Folgendermassen können die sechs Paarvergleiche auch als einzelne Kontraste definiert und getestet werden. 

```{r}
# Kontraste definieren
contrast_list <- list("instrumental vs. oper" = c(1, -1, 0, 0),
                           "instrumental vs. rock" = c(1, 0, -1, 0),
                           "instrumental vs. schlager" = c(1, 0, 0, -1),
                           "oper vs. rock" = c(0, 1, -1, 0),
                           "oper vs. schlager" = c(0, 1, 0, -1),
                           "rock vs. schlager" = c(0, 0, 1, -1)) 

# Emmeans-Objekt mit definierten Kontrasten
m_anova1_contrastlist <- emmeans(m_anova1, ~ condition, contr = contrast_list)

# Ergebnisse mit Korrekturmethoden ausgeben
summary(m_anova1_contrastlist$contrasts, adjust = "holm")        
```

::: 

## Zusatzaufgabe

:::{.callout-tip appearance="default" title="Zusatzaufgaben"}

__Zusatzaufgaben müssen nicht gelöst werden.__

:::

__a.__ Verfassen Sie für einen wissenschaftlichen Artikel einen Text zu den Resultaten der Aufgabe 6.3.b.

__b.__ Erstellen Sie eine Grafik des Datensatzes `d_music`, der die durchschnittliche Leistung in allen vier Bedingungen miteinander vergleicht, mit `condition` und `testscore` auf den beiden Achsen. Hierfür eignet sich beispielsweise ein Boxplot oder ein Violinplot.








