# Übung 8 {.unnumbered #sec-uebung-08}

```{r}
#| include: false
# Set working directory of R
knitr::opts_knit$set(root.dir = '../')
```

::: {.callout-note appearance="default" title="Lernziele dieser Übung"}
Nach der heutigen Übung können Sie:

- _R_ und _RStudio_ zur Analyse von Daten verwenden
- einfaktorielle Varianzanalysen mit Messwiederholung in _R_ durchführen
  - Hypothesen zum Vergleich von mehreren Stichprobenmittelwerten mit einer unabhängigen Variablen und Messwiederholung durchführen
  - Voraussetzungen (Sphärizität) überprüfen
  - _F_-Test berechnen 
  - Resultate interpretieren

:::


:::{.callout-note appearance="default" title="Voraussetzungen"}

1. Packages {tidyverse}, {afex}, {emmeans} und {effectsize} sind installiert.

2. Der Datensatz [`anova_confidence2.csv`](../data/anova_confidence2.csv) für Übung 8 wurde heruntergeladen und im Ordner `data` des Projekts `anova` abgespeichert.

:::

<br>

## Aufgabe 8.0: Projektumgebung erstellen 

_Falls obige Anforderungen noch nicht erfüllt:_ 

- Laden Sie den Datensatz [`anova_confidence2.csv`](../data/anova_confidence2.csv) herunter und speichern Sie ihn im _RProjekt_ `anova` im Ordner `data` ab.

- Installieren Sie die benötigten Packages (falls noch nicht geschehen) unter `Tools` > `Install Packages...` oder in der Konsole mit

   `install.packages("afex")`
   
   `install.packages("emmeans")`
   
   `install.packages("effectsize")`
    
__a.__ Öffnen Sie das _RProjekt_ `anova`.
  
__b.__ Erstellen Sie ein _RNotebook_ namens `uebung-08`.

<br>

## Aufgabe 8.1: Einstieg

__a.__ Wie unterscheidet sich eine einfaktorielle Varianzanalyse mit und ohne Messwiederholung bezüglich der Quadratsummenzerlegung?

> Bei der Anova ohne MW gehört jede Person nur einer Bedingung an. Bei der Anova mit MW hat jede Person mehrere Messwerte und daher zusätzlich eine personspezifische Varianz, die die Unterschiede zwischen den Bedingungen erklärt. 

> Die totale Quadratsumme (oder Variation) stammt also einerseits von der Variation innerhalb der Personen und zwar a) zwischen von Unterschieden zwischen den Bedingungen und unerklärter Varianz (Residualvarianz). Aber es gibt auch die Variation zwischen den Personen, die nun "zusätzlich" besteht - im Vergleich zur Anova ohne MW - es gibt also einen zusätzlichen Faktor "Person". Der interssiert uns nicht, aber wir müssen ihn berücksichtigen. 

> Messwerte sind über die Faktorstufen hinweg nicht unabhängig voneinander, da sie von den gleichen Personen stammen.

> ev. aufzeichnen (siehe Eid et al., 2017,S. 467)

__b.__ Formulieren Sie die Null- und Alternativhypothese einer einfaktoriellen Varianzanalyse bei $J = 3$ Faktorstufen mit Messwiederholung. 

> $H_0$: Die Bedingungsmittelwerte (in der Population) unterscheiden sich nicht: $\mu_{\bullet 1} = \mu_{\bullet 2} = \mu_{\bullet 3}$

> $H_1$: Mindestens zwei Bedingungsmittelwerte unterscheiden sich, bzw. mindestens ein Bedingungseffekt ist ungleich null. $\mu_{\bullet j} - \mu \neq 0$ für mindestens ein $j$


__c.__ Was besagt die Sphärizitätsannahme?

> Sphärizität bedeutet, dass die Varianzen aller möglicher Differenzvariablen (d.h. Messwertdifferenzen zwischen Bedingungen) in der Population identisch sind. 

> Ev. noch kurz Mauchly-Test/Grenzwert von Epsilon und deren Bedeutung repetieren

> Bei $J = 3$ Faktorstufen beträgt die Untergrenze von $\varepsilon_{GG}=0.5$. Je näher der $\varepsilon_{GG}$ an dem Wert 1 liegt, desto eher ist die Sphärizitätsannahme erfüllt. 

> Ist die Sphärizitätsannahme verletzt, sollte der _F_-Test nur mit Vorsicht interpretiert werden, da er dann zu liberal wird. Eine Möglichkeit besteht daher darin, den _F_-Test strenger zu machen, etwa indem man die Freiheitsgrade zur Bestimmung des kritischen F-Wertes reduziert und somit den kritischen Wert erhöht. Dies kann auf zwei Wegen geschehen. Greenhouse-Geisser-Korrektur bei $\epsilon_{GG} < 0.75$ (starke Verletzung) oder Huynh-Feldt-Korrektur $\epsilon_{GG} > 0.75$ (mässige Verletzung)


__d.__ Was versteht man unter der Intraklassen-Korrelation bei der einfaktoriellen Varianzanalyse mit 
Messwiederholung? In welchem Bereich können die Werte liegen?

> Bei einer ANOVA mit Messwiederholung gibt die Intraklassen-Korrelation an, wie viel Varianz durch (inter-)individuelle Unterschiede (d.h. Varianz zwischen Personen) erklärt wird (an der Gesamtvarianz).

> Der Anteil der Personvarianz an der Gesamtvarianz wird somit als Intraklassen-Korrelation (abgekürzt $\rho$; griech. Kleinbuchstabe »rho«) bezeichnet. Sie ist definiert als der Anteil der Personvarianz an der Summe der Personvarianz und der Residualvarianz. Sie gibt an, wie ähnlich sich zwei Messwerte sind, die von derselben Person (aber unterschiedlichen Bedingungen) stammen. 

> Je grösser die Intraklassen-Korrelation, desto stärker unterscheiden sich die Personen voneinander (und desto konsistenter sind sie über Bedingungen hinweg). Je kleiner die Intraklassen-Korrelation, desto stärker variieren die Werte innerhalb einer Person (also zwischen Bedingungen) und desto grösser ist der Einfluss der personspezifischen Unterschiede.

> Wertebereich 0 - 1, $\rho$ = 30% bedeutet, dass ca. 1/3 der Varianz zwischen Personen liegt und der grössere Anteil aber darauf zurück zu führen ist, dass sich Personen über die Bedingungen hinweg unterscheiden.


## Aufgabe 8.2: Einfaktorielle Varianzanalyse mit Messwiederholung

:::{.callout-note appearance="default" title="Datensatz `anova_confidence2.csv`" collapse="false"}

__Beschreibung der Studie__

In der (fiktiven) Studie wurde der Einfluss von Feedback während eines evidenzbasierten Trainings auf das Selbstvertrauen (`confidence`) bei Jugendlichen untersucht. Die Versuchspersonen absolvierten dabei drei verschiedene Durchgänge (`condition`). Sie erhielten zuerst ein positives Feedback, dann ein negatives Feedback und beim dritten Durchgang ein neutrales Feedback. 
Es wurden fünf Jugendliche untersucht. Nach jedem Durchgang wurde die Höhe des Selbstvertrauens mit einem Fragebogen gemessen.

__Unabhängige Variable__: Aufeinanderfolgende Bedingungen mit unterschiedlichem Feedback (`condition`: `positive`, `negative`, `neutral`) 

__Abhängige Variable__: Höhe des Selbstvertrauens (`confidence`) auf einer Skala von 0 - 100 möglichen Punkten (Fragebogen)

__Forschungsfrage__: Beeinflusst die Art des Feedbacks während des Trainings das Selbstvertrauen?

Die Hypothese soll auf einem Signifikanzniveau von $\alpha = 0.05$ geprüft werden.

:::

<br>

__a.__ Lesen Sie den Datensatz `anova_confidence2.csv` aus dem `data`-Ordner ein und konvertieren Sie die Variablen `id`und `condition` zu Faktoren. Schauen Sie sich den Datensatz mit `glimpse()` an.

```{r}
#| eval: false

# tidyverse laden

# Datensatz einlesen
d_anova1rm <- ___

# Faktoren konvertieren

# Datensatz anschauen

```

```{r, message=FALSE}
# tidyverse laden
library(tidyverse)

# Datensatz einlesen
d_anova1rm <- read.csv("data/anova_confidence2.csv")

# Faktoren konvertieren
d_anova1rm <- d_anova1rm |>
  mutate(id = as.factor(id)) |>
  mutate(condition = as.factor(condition)) 

# Datensatz anschauen
glimpse(d_anova1rm)
```

__b.__ Schauen Sie sich den Datensatz zum Beispiel mit `print()` genauer an. 

- Wie viele Stufen hat der Faktor (`condition`) und wie heissen die Faktorstufen? 

> Faktor: $J = 3$ Stufen

> t1_positive, t2_negative, t3_neutral

```{r}
print(d_anova1rm)
```


- Wie viele Messwerte gibt es insgesamt? 

> 5 Personen x 3 Messungen = 15 Messungen

- Wie lauten die Mittelwerte und Standardabweichungen der abhängigen Variable `confidence` in den einzelnen Bedingungen? 

```{r}
#| eval: false

# Mittelwerte und Standardabweichungen berechnen


```

```{r}
# Mittelwerte und Standardabweichungen berechnen
d_summary <- d_anova1rm |>
  group_by(condition) |> # Gruppierung 
  summarise(mean_conf = mean(confidence), # Mittelwert
            sd_conf = sd(confidence)) # Standardabweichung
d_summary
```


__c.__ Laden die das Package {afex} und berechnen Sie das Anova-Modell `m_anova1rm` mit Messwiederholung auf dem Faktor `condition`.

- Prüfen Sie die Voraussetzung der Sphärizität. Welche Nullhypothese wird mit dem Mauchly-Test geprüft? Muss die Nullhypothese abgelehnt werden?

- Muss eine Korrektur vorgenommen werden oder nicht? Welche?

- Interpretieren Sie das entsprechende Anova-Modell. Gibt es einen Effekt für `condition` und was bedeutet das?

::: {.callout-tip appearance="default" title="Tipp $\varepsilon_{GG}$" collapse=true}
Beachten Sie, dass das $\varepsilon_{GG}$ ein Mass dafür ist, inwiefern die Sphärizität verletzt ist. Ein Wert von 1 bedeutet keine Abweichung von der Sphärizität (alle Varianzen der Bedingungsunterschiede sind gleich). Ein Verstoss gegen die Sphärizität führt zu einem $\varepsilon_{GG}$ unter 1. Je weiter Epsilon von 1 entfernt ist, desto schlimmer ist der Verstoss. 

Der Mauchly-Test sollte nicht signifikant sein, wenn wir annehmen, dass die Annahme der Sphärizität erfüllt ist.
:::

 

```{r}
#| eval: false
# afex laden
___

# Zweifaktorielle Anova ohne Messwiederholung
m_anova1rm <- aov_4(___ ~ 1 + (___ | id), # av ~ 1 + (uv | id)
                      data = ___) # Datensatz

# Resultate ausgeben
summary(___)
```

> Lösung: 

```{r, message=FALSE}
# afex laden
library(afex)

# Zweifaktorielle Anova ohne Messwiederholung
m_anova1rm <- aov_4(confidence ~ 1 + (condition | id),  # av ~ 1 + (uv | id)
                      data = d_anova1rm) # Datensatz

# Resultate ausgeben
summary(m_anova1rm) 
m_anova1rm$anova_table
```

> Keine Korrektur, da Mauchly-Test nicht signifikant, d.h. Sphärizität gegeben (siehe aber auch Aufgabe __d.__). Wenn wir nämlich den $\varepsilon$-Wert anschauen ($\varepsilon_{GG}=0.54$) ist dieser ziemlich tief, d.h. deutet auf Verletzung der Spärizitätsannahme hin. Warum? > kleines n! 

> Faktor Bedingung ist mit $p = .0004087$ signifikant. Das bedeutet, dass sich die AV confidence über die drei Bedingungen signifikant unterscheidet. Es ist jedoch bisher unklar, welche der Bedingungen sich unterscheiden. 


__d.__ Bei nur 5 Versuchspersonen hat der Mauchly-Test mit einem Signifikanzniveau von $\alpha=0.05$ eine sehr geringe Power und ist daher zu streng. Das bedeutet, dass die Wahrscheinlichkeit die Nullhypothese selbst bei grossen Abweichungen von der sphärischen Matrix abzulehnen, sehr gering ist. Wenn wir ein weniger strenges $\alpha$-Niveau festlegen, ist die Teststärke grösser. Überprüfen Sie daher die Sphärizität für dieses Beispiel auf dem weniger strengen $\alpha=0.1$-Niveau. 

- Muss eine Korrektur vorgenommen werden oder nicht? Welche?

- Interpretieren Sie das entsprechende Anova-Modell. Gibt es einen Effekt für `condition` und was bedeutet das?

```{r, message=FALSE}
# afex laden
library(afex)

# Zweifaktorielle Anova ohne Messwiederholung
m_anova1rm <- aov_4(confidence ~ 1 + (condition | id), 
                      data = d_anova1rm)

# Resultate ausgeben
summary(m_anova1rm) 
```

> Der Mauchly-Test wird nun auf dem 10%-Niveau signifikant, d.h. die Sphärizität ist nicht gegeben, wenn wir hier auf dem 10% testen (und mehr Power haben). Die Annahme der Sphärizität ist verletzt. 

> Es muss daher eine Korrektur vorgenommen werden. Da $\varepsilon_{GG} < 0.75$ ist [$\varepsilon_{GG} = 0.54$], verwenden wir die Greenhouse-Geisser-Korrektur. Obwohl der _p_-Wert nun mehr als 10x grösser ist, ist aber die Entscheidung dieselbe: Ablehnung der Nullhypothese, da $p = 0.006082$.

> Hinweis: GG und HF unterscheiden sich leicht - wir schauen immer auf den Wert GG: $\varepsilon_{GG}$

> Die Bedingungen unterscheiden sich signifikant, wir wissen aber noch nicht welche Bedingungen sich unterscheiden.  

> Dazu kann nun ein Post-hoc Test durchgeführt werden --> siehe Aufgabe e)


__e.__ Berechnen Sie einen vollständigen Paarvergleich mit dem entsprechenden Post-hoc Test. 

  - Welchen Test (bzw. welche Korrektur) wählen Sie und warum?
  
> Tukey-Test, da vollständiger Paarvergleich bei ausbalanciertem Design (siehe VL 6)
  
  - Welche Mittelwertsvergleiche sind auf dem (adjustierten) $\alpha=0.05$-Niveau signifikant?

```{r}
#| eval: false

# Emmeans laden
library(___)

# Resultate in Objekt speichern
result_anova1_rm <- ___
result_anova1_rm

# Post-hoc Test
pairs(x = ___, adjust = "___")
```


```{r, message = FALSE}
# Emmeans laden
library(emmeans)

# Resultate in Objekt speichern
result_anova1_rm <- emmeans(object = m_anova1rm, specs = ~ condition)
result_anova1_rm

# Post-hoc Test
pairs(x = result_anova1_rm, adjust = "tukey")
```

> t1_positive - t2_negative unterscheiden sich signifikant voneinander $p = .0001$. 

> t1_positive - t3_neutral unterscheide sich ebenfalls, jedoch sieht man am $p$-Wert, dass nur "knapp". 

> t2_negative - t3_neutral unterscheiden sich nicht signifikant. 


## Aufgabe 8.3: Ergebnisse darstellen

__a.__ Nutzen Sie den untenstehenden Code, um die Ergebnisse in _R_ mit Hilfe von `afex_plot()` grafisch darzustellen. Ersetzen Sie dazu die vier Platzhalter `___`. 

```{r}
#| eval: false
# Plot mit afex_plot
plot_anova <- afex_plot(object = ___, # Anova-Modell
                        x = "___", error = "within") +
  geom_line(aes(group = "id"), alpha = 0.3) +  
  geom_point(aes(group = "id"), size = 2) +  
  theme_minimal() +
  labs(title = "Unterschiede Selbstvertrauen über Bedingungen", 
       y = "___", # y-Achse mit AV anschreiben
       x = "___" # x-Achse mit UV anschreiben
  )

plot_anova
```

```{r}
# Plot mit afex_plot
plot_anova <- afex_plot(object = m_anova1rm, # Anova-Modell
                        x = "condition", error = "within") +
  geom_line(aes(group = "id"), alpha = 0.3) +  
  geom_point(aes(group = "id"), size = 2) +  
  theme_minimal() +
  labs(title = "Unterschiede Selbstvertrauen über Bedingungen", 
       y = "Selbstvertrauen", # av
       x = "Feedbackbedingung" # uv
  )

plot_anova
```

<br>

__b.__ Erstellen Sie anhand des Outputs aus 8.2.c. eine Anova-Tabelle. 

| Quelle der Variation |  _QS_  | _df_ |  _MQS_  | _F_ |  _p_  | $\eta^2_p$ |
|---|:---:|:---:|:---:|:---:|:---:|:---:|
| Faktor A |   |   |   |   |   |   |
| Person |   |   |   |   |   |   |
| Residuum |   |   |   |   |   |   |
| Total |   |   |   |   |   |   |



> Lösung:

| Quelle der Variation |  _QS_  | _df_ |  _MQS_  | _F_ |  _p_  | $\eta^2_p$ |
|---|:---:|:---:|:---:|:---:|:---:|:---:|
| Faktor A |  2920 | 2  | 1460  | 24.13  |  0.0004 | 0.86  |
| Person |  1128 | 4  | 282  |   |   |   |
| Residuum |  484 | 8  |  60.5 |   |   |   |
| Total | 4532  | 14  | 323.71  |   |   |   |

<!-- drin lassen: 
| Quelle der Variation |  _QS_  | _df_ |  _MQS_  | _F_ |  _p_  | $\eta^2_p$ |
|---|:---:|:---:|:---:|:---:|:---:|:---:|
| Faktor A |  2920 | 2  | 1460  | 24.13  |  0.0004 | 0.86  |
| Person |  1128 | 4  | 282  |   |   |   |
| Residuum |  484 | 8  |  60.5 |   |   |   |
| Total | 4532  | 14  | 323.71  |   |   |   |
-->

<br>

__c.__ Ergänzen Sie den folgenden Ergebnisbericht für einen Artikel mit Ihren Resultaten.

<!-- funktioniert leider ohne "answer=" nicht -->

Die einfaktorielle Varianzanalyse mit Messwiederholung zeigte, dass es einen `r webexercises::mcq(c(answer= "signifikant", "nicht signifikant"))` Effekt von `r webexercises::mcq(c("Selbstvertrauen", answer= "Feedback", "Bedingungen"))` auf `r webexercises::mcq(c(answer= "Selbstvertrauen", "Feedback", "Bedingungen"))` gab,  `r webexercises::mcq(c("_F_(2, 12)", "_F_(4)", answer= "_F_(2, 8)"))` = 24.13, _p_ `r webexercises::mcq(c(answer= "< .001", "= .006", "= .067"))`, $\eta^2$ =, `r webexercises::mcq(c("0.86", answer= "0.64"))`.

Der Mauchly-Test war  `r webexercises::mcq(c("signifikant", answer= "nicht signifikant"))`, $W$ = .16, _p_ `r webexercises::mcq(c("< .001", "= .006", answer= "= .067"))`, womit Sphärizität angenommen werden konnte.

Post-hoc-Tests mit Tukey-Korrektur ergaben, dass das Selbstvertrauen in der Bedingung `r webexercises::mcq(c("negatives Feedback", answer= "positives Feedback", "neutrales Feedback"))` (_M_ = 58.00, _SD_ = 11.36) signifikant `r webexercises::mcq(c("höher", answer= "niedriger", "gleich"))` war, als in der Bedingung `r webexercises::mcq(c(answer= "negatives Feedback", "positives Feedback", "neutrales Feedback"))` (_M_ = 24.00, _SD_ = 12.00), _p_ < .001), und in der Bedingung `r webexercises::mcq(c("negatives Feedback", "positives Feedback", answer= "neutrales Feedback"))` (_M_ = 38.00, _SD_ = 11.40), _p_ = .0495. 

Die Ergebnisse deuten darauf hin, dass positives Feedback im Vergleich zu negativem und neutralem Feedback `r webexercises::mcq(c("keinen", answer= "einen positiven", "einen negativen"))` Effekt auf das Selbstvertrauen von Jugendlichen hat.

<!--
Die einfaktorielle Varianzanalyse mit Messwiederholung zeigte, dass es einen `r webexercises::mcq(c(answer= "signifikant", "nicht signifikant"))` Effekt von `r webexercises::mcq(c("Selbstvertrauen", answer= "Feedback", "Bedingungen"))` auf `r webexercises::mcq(c(answer= "Selbstvertrauen", "Feedback", "Bedingungen"))` gab,  `r webexercises::mcq(c("_F_(2, 12)", "_F_(4)", answer= "_F_(2, 8)"))` = 24.13, _p_ `r webexercises::mcq(c(answer= "< .001", "= .006", "= .067"))`, $\eta^2$ =, `r webexercises::mcq(c("0.86", answer= "0.64"))`.

Der Mauchly-Test war  `r webexercises::mcq(c("signifikant", answer= "nicht signifikant"))`, $W$ = .16, _p_ `r webexercises::mcq(c("< .001", "= .006", answer= "= .067"))`, womit Sphärizität angenommen werden konnte.

Post-hoc-Tests mit Tukey-Korrektur ergaben, dass das Selbstvertrauen in der Bedingung `r webexercises::mcq(c("negatives Feedback", answer= "positives Feedback", "neutrales Feedback"))` (_M_ = 58.00, _SD_ = 11.36) signifikant `r webexercises::mcq(c("höher", answer= "niedriger", "gleich"))` war, als in der Bedingung `r webexercises::mcq(c(answer= "negatives Feedback", "positives Feedback", "neutrales Feedback"))` (_M_ = 24.00, _SD_ = 12.00), _p_ < .001), und in der Bedingung `r webexercises::mcq(c("negatives Feedback", "positives Feedback", answer= "neutrales Feedback"))` (_M_ = 38.00, _SD_ = 11.40), _p_ = .0495. 

Die Ergebnisse deuten darauf hin, dass positives Feedback im Vergleich zu negativem und neutralem Feedback `r webexercises::mcq(c("keinen", answer= "einen positiven", "einen negativen"))` Effekt auf das Selbstvertrauen von Jugendlichen hat.

-->

<br>

## Zusatzaufgabe

:::{.callout-tip appearance="default" title="Zusatzaufgaben"}

__Zusatzaufgaben müssen nicht gelöst werden.__

:::

__a.__ Erklären Sie die Varianzanalyse in eigenen Worten einer Person, die nicht Psychologie studiert. 

__b.__ Suchen Sie über eine Datenbank nach einem Paper, welches eine Anova als Analysemethode verwendet. Welche Faktoren und Faktorstufen wurden verwendet? Was war die AV? Wie werden die Resultate berichtet und dargestellt? 

