# Übung 11 {.unnumbered #sec-uebung-11}

```{r}
#| include: false
# Set working directory of R
knitr::opts_knit$set(root.dir = '../')
```

## Aufgabe 11.0: Projektumgebung erstellen

> _[5 min]_

__a.__ Laden Sie den [Projektordner `regression`](data/regression.zip) herunter und __entzippen__ Sie den Ordner.^[Für das Entzippen mit _Windows_ machen Sie einen Rechtsklick auf den Ordner mit dem Reissverschluss und wählen Sie `Entpacken nach` und geben Sie den Ordner an, in dem Sie alle Ihre _RProject-Ordner_ speichern. Für das Entzippen mit _Mac_ speichern Sie den heruntergeladenen Ordner in den Ordner, in dem Sie alle Ihre _RProject-Ordner_ speichern und Doppelklicken Sie danach auf den Ordner. Nur entzippte Ordner können einwandfrei verwendet werden.]

Der Projektordner enthält:

- _RProjekt_ `regression.RProj`
- Datensätze `stressanxiety.csv` (sowie weitere Datensätze)

__b.__ Öffnen Sie das _RProjekt_ `regression`.

__c.__ Installieren Sie (falls noch nicht vorhanden) die benötigten Packages unter `Tools` > `Install Packages...` oder in der Konsole mit

- `install.packages("performance")`^[Es werden beim Herunterladen zusätzliche Packages installiert, geben Sie dafür bei Aufforderung in der Konsole `y` ein.]

__d.__ Erstellen Sie ein _RNotebook_ namens `uebung-11`.


## Aufgabe 11.1: Einstieg

> _[10-20 min]_

__a.__ Welches sind die wichtigen Kennwerte, welche die Regressionsanalyse liefert?

> $b_0$: Achsenabschnitt, Intercept: geschätztes $\hat{y}$ unter $x = 0$. Je nach Studie, z.B. Kein Training, bei einer Studie die schaut, wsa ein Training (in Stunden) bewirken kann.

> $b_1$: Regressionskoeffizient, Steigung, Slope: Wie stark sich $\hat{y} verändert, wenn $x$ um eine Einheit steigt. z.B. Wie viel sich die Av verändert bei einer Stunde Training mehr.

> $R^2$: Determinationskoeffizient: Wie viel der Varianz in $y$ durch $x$ erklärt wird.

> Teststatistik ($F$, $p$)

__b.__ Suchen Sie mit dem Suchbegriff "_we used a simple linear regression_" oder "_a simple linear regression model was used_" sowie einem Begriff für ein Thema in der Psychologie, dass Sie interessiert in einer Datenbank nach Artikeln. 

Schauen Sie sich dann an, was diese Studien untersucht haben und lesen Sie die _Results-Section_. Finden Sie die Kennwerte der Regressionsanalyse? Was verstehen Sie bezüglich der Analyse, welche gemacht wurde und welche Resultate sie lieferten? Was bleibt unklar?

Diskutieren Sie kurz miteinander, was Sie gefunden haben.

> Zu viel? Eher als Zusatzaufgabe?

<br>

## Aufgabe 11.2: Regression berechnen I 

> 20 min

Bearbeiten Sie diese Aufgabe im _RNotebook_ `uebung-11`.

In dieser Aufgabe berechnen wir die Regression für das Datenbeispiel der [Aufgabe 10.5 von Übung 10](uebung-10.qmd#aufgabe-10.5-berechnen-der-regressionsgeraden) mit der Funktion `lm()` statt Schritt für Schritt.

:::{.callout-note appearance="default" title="Schlafstudie" collapse="true"}

__Beschreibung der Studie__

In der (fiktiven) Studie wurde der Einfluss von Schlafdauer bei Jugendlichen (`sleep`) auf Konzentrationsleistung in einem neuropsychologischen Test (mögliche Scores zwischen 0 und 20) (`concentration`) untersucht. 

__Forschungsfrage__: Beeinflusst die nächtliche Schlafdauer mit die Konzentration am nächsten Tag?

__Daten:__ Die Grafik zeigt Messungen von 10 Jugendlichen.

|  $x$ | $y$  |
|---|---|
| 5 | 6 |
| 6 | 10 |
| 7 | 6 |
| 7 | 12 |
| 8 | 12 |
| 9 | 12 |
| 9 | 16 | 
| 10 | 18 |
| 11 | 14 |
| 12 | 12 |
: __Daten der Schlafstudie__ {.hover}

:::
```{r}
#| echo: false
#| warnings: false
#| message: false
library(tidyverse)

d <- tibble(x = c(7, 8, 5, 6, 9, 10, 9, 7, 11, 12),
            y = c(12, 12, 6, 10, 16, 18, 12, 6, 14, 18))

p1 <- d|>
  ggplot(aes(x, y)) +
  geom_point(size = 3, alpha = 0.4, color = "blue") +
  scale_x_continuous("Schlafdauer in Stunden",
                     breaks=c(0,1,2,3,4,5,6,7,8,9,10,11,12), 
                     minor_breaks = NULL,
                     limits=c(4,12)) +
  scale_y_continuous("Leistung in Konzentrationstest",
                     breaks=c(0,2,4,6,8,10,12,14,16,18,20),
                     minor_breaks = NULL,
                     limits=c(0,20)) +
  theme_minimal()
p1
```


__a.__ Geben Sie die Daten in _R_ ein.

```{r}
#| eval: false
# Package(s) laden
___

# Daten eingeben
d_sleep <- ___(sleep = ___,
               concentration = ___)
```

```{r}
#| messages: false
#| warning: false
# Packages laden
library(tidyverse)

# Erstellen des Datensatzes
d_sleep <- tibble(sleep = c(5, 6, 7, 7, 8, 9, 9, 10, 11, 12),
                  concentration = c(6, 10, 6, 12, 12, 12, 16, 18, 14, 12))
```

__b.__ Berechnen Sie eine einfache lineare Regression mit Schlaf als Prädiktorvariablen (unabhängiger Variablen) und Konzentration als Kriteriumsvariablen (abhängiger Variablen).

```{r}
#| eval: false
# Modell für einfache lineare Regression
m1_sleep <- lm(___ ~ ___, 
                        data = ___)

summary(___)
```

```{r}
# Modell für einfache lineare Regression
m1_sleep <- lm(concentration ~ sleep, 
                        data = d_sleep)

summary(m1_sleep)
```
__c.__ Interpretieren Sie den Output: Wie gross waren folgende Kennwerte und was bedeutet das?

- Achsenabschnitt $b_0$ 

> 2.1892. Durchschnittlicher Wert im Konzentrationstest bei 0 Stunden Schlaf (hier wichtig die Masseinheit zu nennen!)

- Regressionskoeffizient $b_1$
  
> 1.1441 Anstieg in Konzentrationstest, wenn 1 Stunde mehr Schlaf

- $p$
  
> p = 0.03606: Je nach Alphaniveau signifikanter Zusammenhang. ($p$-Wert: Die Wahrscheinlichkeit dass dieser $b_1$-Wert unter Nullhypothese zustande kommt.)

- $R^2$

> Multiple R-squared: 44% der Varianz in der Konzentration wird durch den Schlaf erklärt.

Was bedeuten die restlichen Werte des Outputs?

> Modellspezifikation unter "Call"

> Residuals: Abweichungen von $y$ zu $\hat{y}$. 

> Residual standard error: Geschätzter Standardschätzfehler (Wurzel aus (Quadratsumme der Residuen / n-2)

<!-- __d.__ Schauen Sie mit der Funktion `check_model()` aus dem Package {performance}, ob die Voraussetzungen gegeben sind.  -->

<!-- ```{r} -->
<!-- #| eval: false -->
<!-- # Check Modelannahmen -->
<!-- ___ -->
<!-- ``` -->

<!-- ```{r} -->
<!-- performance::check_model(m1_sleep) -->
<!-- ``` -->
<!-- <aside>[Hier](https://easystats.github.io/performance/articles/check_model.html) finden Sie weiterführende, hilfreiche Informationen zum Package {performance}. </aside> -->

<br>

## Aufgabe 11.3: Regression berechnen II

> 45 min.

Bearbeiten Sie diese Aufgabe im _RNotebook_ `uebung-11`.

:::{.callout-note appearance="default" title="Beschreibung des Datensatzes"}
Der Datensatz wurde simuliert mit Werten angelehnt an die Informationen^[Mittelwerte, Standardabweichungen, Korrelation] einer nicht-klinischen Stichprobe aus dem Originalartikel zu den Depression Anxiety Stress Scales (DASS)  ([Lovibond & Lovibond, 1995](https://www.sciencedirect.com/science/article/abs/pii/000579679400075U)). Die Subskalen reichen von 0-42, wobei höhere Werte eine höhere Ausprägung (von Angst bzw. Stress) bedeuten.
:::

__Bearbeiten Sie nun Schritt für Schritt folgenden Aufgaben:__ 

__a.__ Formulieren Sie eine Fragestellung und halten Sie diese in Ihrem _RNotebook_ `uebung-11` fest. 

- Was ist die Prädiktorvariable (unabhängige Variable)? 
- Was die Kriteriumsvariable (abhängige Variable)?
- Welcher Anwendung (Beschreiben, Erklären, Prognose) entspricht Ihre Forschungsfrage? 

> Hier kann sowohl anxiety ~ stress wie auch stress~anxiety gewählt werden.

__b.__ Lesen Sie aus dem `data`-Ordner des _RProjekts_ `regression` den Datensatz `stressanxiety.csv` ein und schauen Sie ihn an. 

```{r}
#| eval: false
# Datensatz einlesen
___

# Datensatz anschauen
___
```

```{r}
#| warning: false
# Datensatz einlesen
d_stressanxiety <- read.csv("data/stressanxiety.csv")

# Datensatz anschauen 
# z.B. mit (siehe Kapitel 6-7: Datensätze einlesen/bearbeiten)
glimpse(d_stressanxiety)
#head(d_stressanxiety)
summary(d_stressanxiety)
# d_stressanxiety
```

__c.__ Welche Voraussetzungen müssen für die einfache lineare Regression erfüllt sein? Überprüfen Sie diese sofern möglich.

> Metrische Variablen (AV und UV)? --> Studienbeschrieb und Datensatz anschauen: JA

> Linearer Zusammenhang? --> Plot erstellen: Code von Übung 10 oder `plot(x, y)` oder mit `esquisse::esquisser()`)

```{r}
# Datensatz plotten

# simple
# plot(d_stressanxiety$stress, d_stressanxiety$anxiety)

# von Übung 10 
d_stressanxiety |>
  ggplot(aes(x = stress, y = anxiety)) +
  geom_point() +
  theme_minimal()
```


> Homoskedastizität (nach Modellierung) 

> Bedingte Normalverteilung (nach Modellierung) 

> Unabhängigkeit der Fehler (nach Modellierung) 

__d.__ Berechnen Sie eine einfache lineare Regression für die beiden Variablen.

```{r}
#| eval: false
# Regressionsmodell
m1_stressanxiety <- ___

# Output
___
```


```{r}
# Regressionsmodell
m1_stressanxiety <- lm(stress ~ anxiety, 
         data = d_stressanxiety)
```

__e.__ Überprüfen Sie die Modellannahmen für das berechnete Modell mit der Funktion `check_model()`, `check_heteroscedasticity()`, `check_normality()` aus dem Package {performance}.

<aside>[Hier](https://easystats.github.io/performance/articles/check_model.html) finden Sie weiterführende, hilfreiche Informationen zum Package {performance}.</aside>

```{r}
#| eval: false
# Check Modelannahmen
___
```

```{r}
#performance::check_model(m1_stressanxiety)
performance::check_heteroscedasticity(m1_stressanxiety)
performance::check_normality(m1_stressanxiety)
plot(performance::check_model(m1_stressanxiety, panel = FALSE))
```

__f.__ Lassen Sie sich den Modelloutput ausgeben mit der Funktion `summary()`: Wie gross waren folgende Kennwerte und was bedeutet das?

```{r}
# Output
summary(m1_stressanxiety)
```

- Achsenabschnitt $b_0$ und entsprechender $p$-Wert

> 8.6449. Durchschnittlicher stress-Wert (wenn stress ~ anxiety), signifikant p < .001: Signifikanter Achsenabschnitt (Der Mittelwert von $y$ bei $x = 0$ unterscheidet sich von 0)

- Regressionskoeffizient $b_1$ und entsprechender $p$-Wert
  
> 0.5936 Anstieg in anxiety-Ratings, wenn stress-Rating +1, signifikant p < .001: Signifikanter Regressionskoeffizient $anxiety$: Die Wahrscheinlichkeit dass dieser $b_1$-Wert unter Nullhypothese zustande kommt.)

- $F$, $DF$ und $p$
  
- $R^2$

> Multiple R-squared: 16% der Varianz

Was bedeuten die restlichen Werte des Outputs?

> Modellspezifikation unter "Call"

> Residuals: Abweichungen von $y$ zu $\hat{y}$. 

> Residual standard error: Geschätzter Standardschätzfehler (Wurzel aus (Quadratsumme der Residuen / n-2)


__g.__ Berechnen Sie das andere mögliche Modell in dem Sie `stress` und `anxiety` tauschen.

```{r}
#| eval: false
# Regressionsmodell
m1_stressanxiety2 <- ___

# Output
___
```

```{r}
# Regressionsmodell
m1_stressanxiety2 <- lm(anxiety ~ stress, 
         data = d_stressanxiety)

# Output
summary(m1_stressanxiety2)
```

- Was können Sie jetzt für eine Aussage machen? 

- Stimmen die beiden Regressionskoeffizienten überein? Was denken Sie sagt die Höhe des Regressionskoeffizienten über die Stärke des Zusammenhangs aus?

> Unstandardisierter Regressionskoeffizient ist abhängig von der Masseinheit. (Stress und Angst können nicht verglichen werden, auch wenn auf derselben "Skala" gemessen.)

__g.__ Berechnen Sie den standardisierten Regressionskoeffizienten in dem Sie `scale()` nutzen ($z$-transformiert die Variablen):

- Was passiert, wenn Sie die beiden Variablen austauschen?

- Was bedeutet der Regressionskoeffizient nun?

```{r}
#| eval: false
lm(scale(___) ~ scale(___), 
   data = ___)
```

```{r}
lm(scale(stress) ~ scale(anxiety), 
   data = d_stressanxiety)

lm(scale(anxiety) ~ scale(stress), 
   data = d_stressanxiety)
```

> Standardisierter Regressionskoeffizient entspricht der Korrelation (für beide Varianten gleich). Intercept entspricht 0.

<br>

## Aufgabe 11.4: Resultate berichten

__a.__ Erstellen Sie nun einen Bericht über die in Aufgabe _11.3_ berechneten Ergebnisse der Regressionsanalyse. Achten Sie darauf, dass alle wichtigen Kennwerte enthalten sind. Informationen hierfür finden Sie [hier](../datenanalyse/einfachelineareregression.qmd#ergebnisse-interpretieren-und-berichten).

__b.__ Erstellen Sie einen Bericht über die in _Aufgabe 11.2_ berechneten Ergebnisse der Regressionsanalyse.
<br>

## Zusatzaufgabe

:::{.callout-tip appearance="default" title="Zusatzaufgaben"}

__Zusatzaufgaben müssen nicht gelöst werden.__

:::

__a.__ Vergleichen Sie den berechneten standardisierten Regressionskoeffizienten aus _Aufgabe 11.3_  mit der Korrelationsmatrix der Variablen _Angst_ und _Stress_ aus dem Originalpaper von [Lovibond & Lovibond, 1995](https://www.sciencedirect.com/science/article/abs/pii/000579679400075U).

- Ist er vergleichbar? 
- Hätten Sie den Zusammenhang der Variablen der berichteten Stärke angenommen?

