# Übung 11 {.unnumbered #sec-uebung-11}

```{r}
#| include: false
# Set working directory of R
knitr::opts_knit$set(root.dir = '../')
```

## Aufgabe 11.0: Projektumgebung erstellen

__a.__ Laden Sie den [Projektordner `regression`](../data/regression.zip) herunter und __entzippen__ Sie den Ordner.^[Für das Entzippen mit _Windows_ machen Sie einen Rechtsklick auf den Ordner mit dem Reissverschluss und wählen Sie `Entpacken nach` und geben Sie den Ordner an, in dem Sie alle Ihre _RProject-Ordner_ speichern. Für das Entzippen mit _Mac_ speichern Sie den heruntergeladenen Ordner in den Ordner, in dem Sie alle Ihre _RProject-Ordner_ speichern und Doppelklicken Sie danach auf den Ordner. Nur entzippte Ordner können einwandfrei verwendet werden.]

Der Projektordner enthält:

- _RProjekt_ `regression.RProj`
- Datensätze `stressanxiety.csv`

__b.__ Öffnen Sie das _RProjekt_ `regression`.

__c.__ Installieren Sie (falls noch nicht vorhanden) die benötigten Packages unter `Tools` > `Install Packages...` oder in der Konsole mit

- `install.packages("performance")`^[Es werden beim Herunterladen zusätzliche Packages installiert, geben Sie dafür bei Aufforderung in der Konsole `y` ein.]

__d.__ Erstellen Sie ein _RNotebook_ namens `uebung-11`.


## Aufgabe 11.1: Einstieg

__a.__ Welches sind die wichtigen Kennwerte, welche die Regressionsanalyse liefert?

__b.__ Suchen Sie mit dem Suchbegriff "_we used a simple linear regression_" oder "_a simple linear regression model was used_" sowie einem Begriff für ein Thema in der Psychologie, dass Sie interessiert in einer Datenbank nach Artikeln. 

Schauen Sie sich dann an, was diese Studien untersucht haben und lesen Sie die _Results-Section_. Finden Sie die Kennwerte der Regressionsanalyse? Was verstehen Sie bezüglich der Analyse, welche gemacht wurde und welche Resultate sie lieferten? Was bleibt unklar?

Diskutieren Sie kurz miteinander, was Sie gefunden haben.

<br>

## Aufgabe 11.2: Regression berechnen I 

Bearbeiten Sie diese Aufgabe im _RNotebook_ `uebung-11`.

In dieser Aufgabe berechnen wir die Regression für das Datenbeispiel der [Aufgabe 10.5 von Übung 10](uebung-10.qmd#aufgabe-10.5-berechnen-der-regressionsgeraden) mit der Funktion `lm()` statt Schritt für Schritt.

:::{.callout-note appearance="default" title="Schlafstudie" collapse="true"}

__Beschreibung der Studie__

In der (fiktiven) Studie wurde der Einfluss von Schlafdauer bei Jugendlichen (`sleep`) auf Konzentrationsleistung in einem neuropsychologischen Test (mögliche Scores zwischen 0 und 20) (`concentration`) untersucht. 

__Forschungsfrage__: Beeinflusst die nächtliche Schlafdauer mit die Konzentration am nächsten Tag?

__Daten:__ Die Grafik zeigt Messungen von 10 Jugendlichen.

|  $x$ | $y$  |
|---|---|
| 5 | 6 |
| 6 | 10 |
| 7 | 6 |
| 7 | 12 |
| 8 | 12 |
| 9 | 12 |
| 9 | 16 | 
| 10 | 18 |
| 11 | 14 |
| 12 | 12 |
: __Daten der Schlafstudie__ {.hover}

:::
```{r}
#| echo: false
#| warnings: false
#| message: false
library(tidyverse)

d <- tibble(x = c(7, 8, 5, 6, 9, 10, 9, 7, 11, 12),
            y = c(12, 12, 6, 10, 16, 18, 12, 6, 14, 18))

p1 <- d|>
  ggplot(aes(x, y)) +
  geom_point(size = 3, alpha = 0.4, color = "blue") +
  scale_x_continuous("Schlafdauer in Stunden",
                     breaks=c(0,1,2,3,4,5,6,7,8,9,10,11,12), 
                     minor_breaks = NULL,
                     limits=c(4,12)) +
  scale_y_continuous("Leistung in Konzentrationstest",
                     breaks=c(0,2,4,6,8,10,12,14,16,18,20),
                     minor_breaks = NULL,
                     limits=c(0,20)) +
  theme_minimal()
p1
```


__a.__ Geben Sie die Daten in _R_ ein.

```{r}
#| eval: false
# Package(s) laden
___

# Daten eingeben
d_sleep <- ___(sleep = ___,
               concentration = ___)
```

__b.__ Berechnen Sie eine einfache lineare Regression mit Schlaf als Prädiktorvariablen (unabhängiger Variablen) und Konzentration als Kriteriumsvariablen (abhängiger Variablen).

```{r}
#| eval: false
# Modell für einfache lineare Regression
m1_sleep <- lm(___ ~ ___, 
                        data = ___)

summary(___)
```

__c.__ Interpretieren Sie den Output: Wie gross waren folgende Kennwerte und was bedeutet das?

- Achsenabschnitt $b_0$ 

- Regressionskoeffizient $b_1$
  
- $p$
  
- $R^2$

Was bedeuten die restlichen Werte des Outputs?

<br>

## Aufgabe 11.3: Regression berechnen II

Bearbeiten Sie diese Aufgabe im _RNotebook_ `uebung-11`.

:::{.callout-note appearance="default" title="Beschreibung des Datensatzes"}
Der Datensatz wurde simuliert mit Werten angelehnt an die Informationen^[Mittelwerte, Standardabweichungen, Korrelation] einer nicht-klinischen Stichprobe aus dem Originalartikel zu den Depression Anxiety Stress Scales (DASS)  ([Lovibond & Lovibond, 1995](https://www.sciencedirect.com/science/article/abs/pii/000579679400075U)). Die Subskalen reichen von 0-42, wobei höhere Werte eine höhere Ausprägung (von Angst bzw. Stress) bedeuten.
:::

__Bearbeiten Sie nun Schritt für Schritt folgenden Aufgaben:__ 

__a.__ Formulieren Sie eine Fragestellung und halten Sie diese in Ihrem _RNotebook_ `uebung-11` fest. 

- Was ist die Prädiktorvariable (unabhängige Variable)? 
- Was die Kriteriumsvariable (abhängige Variable)?
- Welcher Anwendung (Beschreiben, Erklären, Prognose) entspricht Ihre Forschungsfrage? 

__b.__ Lesen Sie aus dem `data`-Ordner des _RProjekts_ `regression` den Datensatz `stressanxiety.csv` ein und schauen Sie ihn an. 

```{r}
#| eval: false
# Datensatz einlesen
___

# Datensatz anschauen
___
```

__c.__ Welche Voraussetzungen müssen für die einfache lineare Regression erfüllt sein? Überprüfen Sie diese sofern möglich.

```{r}
#| eval: false
# Datensatz plotten

```

__d.__ Berechnen Sie eine einfache lineare Regression für die beiden Variablen.

```{r}
#| eval: false
# Regressionsmodell
m1_stressanxiety <- ___

# Output
___
```

__e.__ Überprüfen Sie die Modellannahmen für das berechnete Modell mit den Funktionen

- `check_model()`
- `check_heteroscedasticity()`
- `check_normality()` 

aus dem Package {performance}.

<aside>[Hier](https://easystats.github.io/performance/articles/check_model.html) finden Sie weiterführende, hilfreiche Informationen zum Package {performance}.</aside>

```{r}
#| eval: false
# Check Modelannahmen
___
```

__f.__ Lassen Sie sich den Modelloutput ausgeben mit der Funktion `summary()`: Wie gross waren folgende Kennwerte und was bedeutet das?

```{r}
#| eval: false
# Output
___
```

- Achsenabschnitt $b_0$ und entsprechender $p$-Wert

- Regressionskoeffizient $b_1$ und entsprechender $p$-Wert
  
- $df$
  
- $R^2$

Was bedeuten die restlichen Werte des Outputs?

__g.__ Berechnen Sie das andere mögliche Modell in dem Sie `stress` und `anxiety` tauschen.

```{r}
#| eval: false
# Regressionsmodell
m1_stressanxiety2 <- ___

# Output
___
```

- Was können Sie jetzt für eine Aussage machen? 

- Stimmen die beiden Regressionskoeffizienten überein? Was denken Sie sagt die Höhe des Regressionskoeffizienten über die Stärke des Zusammenhangs aus?

__g.__ Berechnen Sie den standardisierten Regressionskoeffizienten in dem Sie `scale()` nutzen ($z$-transformiert die Variablen)

```{r}
#| eval: false
lm(scale(___) ~ scale(___), 
   data = ___)
```

- Was passiert, wenn Sie die beiden Variablen wie oben austauschen?

- Was bedeutet der Regressionskoeffizient nun?

<br>

## Aufgabe 11.4: Resultate berichten

__a.__ Erstellen Sie nun einen Bericht über die in Aufgabe _11.3_ berechneten Ergebnisse der Regressionsanalyse. Achten Sie darauf, dass alle wichtigen Kennwerte enthalten sind. Informationen hierfür finden Sie [hier](../datenanalyse/einfachelineareregression.qmd#ergebnisse-interpretieren-und-berichten).

__b.__ Erstellen Sie einen Bericht über die in _Aufgabe 11.2_ berechneten Ergebnisse der Regressionsanalyse.
<br>


## Zusatzaufgabe

:::{.callout-tip appearance="default" title="Zusatzaufgaben"}

__Zusatzaufgaben müssen nicht gelöst werden.__

:::

__a.__ Schauen Sie für _Aufgabe 11.3__ mit der Funktion `check_model()` aus dem Package {performance}, ob die Voraussetzungen für die Regressionsanalyse gegeben sind. 

__b.__ Vergleichen Sie den berechneten standardisierten Regressionskoeffizienten aus _Aufgabe 11.3_  mit der Korrelationsmatrix der Variablen _Angst_ und _Stress_ aus dem Originalpaper von [Lovibond & Lovibond, 1995](https://www.sciencedirect.com/science/article/abs/pii/000579679400075U).

- Ist er vergleichbar? 
- Hätten Sie den Zusammenhang der Variablen der berichteten Stärke angenommen?

